【裁判字號】    97,交聲,904
【裁判日期】    970605
【裁判案由】    聲明異議
【裁判全文】
臺灣高雄地方法院交通事件裁定        97年度交聲字第904 號
原處分機關  交通部公路總局高雄區監理所旗山監理站
異  議  人  甲○○
上列異議人因違反道路交通管理處罰條例案件，對於交通部公路
總局高雄區監理所旗山監理站中華民國97年4 月18日所為之裁決
處分（處分案號：旗監違字第裁85-NO0000000號）聲明異議，本
院裁定如下：
    主  文
原處分關於裁處甲○○罰鍰新臺幣伍萬柒仟元部分撤銷。
前項撤銷部分不罰。
    理  由
一、原處分意旨以：異議人即受處分人甲○○於民國96年12月23
    日凌晨4 時58分許，駕駛車牌號碼D6- 9769號自小客車，沿
    高雄縣旗山鎮○○路○段由北向南行駛，嗣行經該路段臺21
    線道26 0.9公里處，經警攔檢，測得其呼氣酒精濃度達每公
    升0.96毫克，超過法定標準值，乃當場製單舉發，是爰依道
    路交通管理處罰條例第35條第1 項第1 款、違反道路交通管
    理事件統一裁罰基準及處理細則第43、44、67條及違反道路
    交通管理事件統一裁罰基準表規定，裁處異議人罰鍰新臺幣
    （下同）57,000元，吊扣駕駛執照12個月，並施以道安講習
    。
二、聲明異議意旨略以：異議人已因同一事件經高雄地方法院檢
    察署檢察官以於97年1 月28日為緩起訴處分確定，並已繳交
    緩起訴處分金6 萬元予國庫。基於同一事件不二罰之原則，
    其不應再被科處罰鍰，爰依法對被科處罰鍰57,000元部分聲
    明異議等語。
三、按汽車駕駛人，駕駛汽車經測試檢定，酒精濃度超過規定標
    準者，處1 萬5 千元以上6 萬元以下罰鍰，並當場移置保管
    其車輛及吊扣其駕駛執照1 年，道路交通管理處罰條例第35
    條第1 項第1 款定有明文；且汽車駕駛人，有前述違反第35
    條第1 項規定之情形者，應接受道路交通安全講習，同條例
    第24條第1 項第2 款亦有明文。
四、按一行為同時觸犯刑事法律及違反行政法上義務規定者，依
    刑事法律處罰之，但其行為應處以其他種類行政罰或得沒入
    之物而未經法院宣告沒收者，亦得裁處之；前項行為如經不
    起訴處分或為無罪、免訴、不受理、不付審理之裁判確定者
    ，得依違反行政法上義務規定裁處之，行政罰法第26條定有
    明文。本條文之規定，乃明定對於人民違反公法上義務之行
    為，除因處罰之性質與種類不同，必須採用不同方法而為併
    合處罰，以達行政目的所必要者外，不得重複處罰之原則，
    以落實大法官釋字第503 號解釋揭示之「一行為不得重複處
    罰」之現代民主法治國家之基本原則，此由本條文之立法理
    由記載：「一行為同時觸犯刑事法律及違反行政法上義務規
    定時，由於刑罰與行政罰同屬對不法行為之制裁，而刑罰之
    懲罰作用較強，故依刑事法律處罰，即足資警惕時，實無為
    一事二罰再處行政罰之必要。且刑事法律處罰，由法院依法
    定程序為之，較符合正當法律程序，應予優先適用。但罰鍰
    以外之沒入或其他種類行政罰，因兼具維護公共秩序之作用
    ，為達行政目的，行政機關仍得併與裁處」即明。
五、刑事訴訟法第253 條之1 所指之緩起訴處分，其中檢察官命
    被告為金錢給付部分，並得為民事強制執行名義，受處分人
    因上開緩起訴處分而剝奪其財產權，主觀上此一金錢給付義
    務亦具有強制性、懲罰性，雖不若易科罰金係以支付金錢作
    為自由刑之替代，惟經由緩起訴處分條件之履行使其免於遭
    檢察官發動起訴程序，仍具有替代刑罰之效果，廣義而言，
    應屬於「實質刑事法律處罰」，而有行政罰法第26條第1 項
    「一事不二罰」規定之適用。至於法務部95年5 月25日法律
    字第0950700393號函雖謂：行政罰法第26條第2 項所稱「不
    起訴處分」包括「緩起訴處分」在內等語，然而，「緩起訴
    」處分之最終雖使被告免於刑事訴追之效果，與「不起訴」
    處分之效果相同，惟刑事訴訟法第253 條之1 第1 項係91年
    2 月8 日增訂，行政罰法則於94年2 月5 日公布，制定在後
    之行政罰法第26條第2 項僅臚列「不起訴處分或無罪、免訴
    、不受理、不付審理之裁判確定者」，而未將「緩起訴處分
    」納入，應係立法者有意排除，而非法律漏洞，且緩起訴處
    分既非不能證明行為人之犯罪事實，且有支付一定金額之實
    質處罰，自與上開行政罰法第26條第2 項列舉之不起訴處分
    等情形迥然有別，是仍無從遽為比擬而為相同之處置。如若
    不然，則刑事被告經法院循審判程序判處罰金或得以易科罰
    金之拘役或有期徒刑，均得以援用行政法罰第26條第1 項之
    規定，免於處以行政秩序罰之雙重不利益；至於藉由緩起訴
    處分而節省司法資源者，在基於實質懲罰目的而其財產權遭
    受剝奪之餘，卻仍需繳納一定金額之行政罰鍰，其結果勢必
    降低刑事被告接受緩起訴處分之意願，而反噬緩起訴處分替
    代繁複刑事審判程序之制度性機能。準此，行政罰法第26條
    第2 項既未將緩起訴處分列舉其中，本於「例外規定從嚴解
    釋」之法理及前揭說明，自不能將條文中「不起訴處分」之
    範圍，擴及於性質顯不相同之「緩起訴處分」（臺灣高等法
    院高雄分院97年度交抗字第162 號裁定亦同此意旨）。
六、經查：
  (一)異議人係於96年12月22日下午7 時許，在高雄縣杉林鄉與友
    人飲用酒類後，知悉已達不能安全駕駛之程度，仍於同日晚
    間9 時許，駕駛車牌號碼為D6-9769 號自小客車，沿高雄縣
    旗山鎮○○路○段由北向南行駛，行經該路段台21線道260.
    9 公里處，因酒後體力不支，將該車停滯於路中且在駕駛座
    上睡著，嗣為警於同月23日凌晨4 時58分查獲，並測得其呼
    氣中所含酒精濃度高達每公升0.96毫克等事實，經異議人於
    警詢檢察官偵訊時供述屬實，且有高警交字第NO0000000 號
    舉發違反道路交通管理事件通知單、酒精濃度測試表各1 紙
    在卷可證，是以前揭事實，自堪認定（見高縣旗警移字第09
    60015212號案卷第1 至5 、7 頁、96年度偵字第1618號案卷
    第1 頁）。
  (三)又異議人為警查獲後，其酒後不能安全駕駛動力交通工具之
    行為，經臺灣高雄地方法院檢察署檢察官以97年度偵字第16
    18號為緩起訴處分，緩起訴處分期間為1 年，並命異議人應
    於緩起訴處分確定之翌日起3 個月內，向國庫支付新臺幣60
    ,000 元 ，又上開緩起訴處分經職權送再議，臺灣高等法院
    高雄分院檢察署於97年2 月21日以97年度上職議字第1042號
    處分駁回再議確定，並於同日起算緩起訴處分履行期間等情
    ，有前揭緩起訴處分書、臺灣高等法院高雄分院檢察署97年
    度上職議字第1042號處分書各1 份在卷可證（96年度偵字第
    1618號案卷第6至10頁），是上開事實亦堪認定。
  (三)本件異議人違反道路交通管理處罰條例第35條第1 項之違規
    情節甚為明確。而本條所規定之裁處，除罰緩外，尚有吊扣
    駕照、移置保管車輛等處分，前者係對於過去違反義務行為
    處罰之秩序罰，後者則為對於預防將來再犯危險之管制罰；
    而對違規者科處行政秩序罰，與刑事制裁所欲達到保護交通
    安全之目的相同，是則處以較重之刑事制裁已足，無重複處
    罰之必要。是則本諸首揭行政罰法第26條第1 項本文及說明
    ，本件對於性質相同之金錢裁罰，已經檢察官處以具有實質
    刑事處罰性質之緩起訴處分，即不得無就同一違規事實再處
    以相同類型之行政秩序罰。原處分機關就此未予詳查，仍對
    異議人科處罰鍰57,000元，即有未恰。
  (四)至於原處分關於吊扣駕駛執照部分，則係預防將來再犯危險
    之管制罰，而有別於前揭針對已發生違規事實科處罰鍰之行
    政秩序罰，屬行政罰法第26條第1 項但書所稱之「其他種類
    行政罰」。原處分機關雖不得就該同一違規事實再處以罰鍰
    ，然仍應科處罰鍰以外之行政罰（即吊扣證照）。是原處分
    機關依道路交通管理處罰條例第35條第1 項第1 款規定，吊
    扣其駕駛執照12個月，自無不合。惟受處分人亦未就此部分
    聲明異議，自不在本院審酌範圍，附此敘明。
七、綜上所述，原處分機關於上開罰鍰之行政裁罰部分之處分，
    即有未恰，受處分人就此部分之異議，為有理由，故就此部
    分之原處分應予撤銷，並為不罰之諭知。
八、依道路交通案件處理辦法第20條前段，爰裁定如主文。
中    華    民    國    97    年    6     月     5    日
                  交通法庭  法  官  陳思帆
以上正本證明與原本無異。
如不服本裁定，應於收受送達後5 日內向本院提出抗告狀。
中    華    民    國    97    年    6     月     5    日
                            書記官  王高山


司法院資訊處製作；財團法人民間司法改革基金會備份。
